臺灣新竹地方法院民事判決　八十九年度訴字第六四○號
　　原　　　告　甲○○
　　訴訟代理人　丁○○
　　被　　　告　丙○○
　　　　　　　　乙○○
右當事人間分割共有物事件，本院判決如左：
    主      文
兩造共有坐落新竹縣新埔鎮○○○段五分埔小段二五六地號、面積一六四平方公尺之
土地及同小段二五七地號、面積一六四九平方公尺之土地准予分割，其分割方式為：
（一）前開二五六地號土地如附圖所示Ｉ案編號Ｂ１面積九六平方公尺之土地由原告
取得；附圖所示Ｉ案編號Ｂ２面積六八平方公尺之土地則由被告乙○○、丙○○共同
取得，並按應有部分五分之三及五分之二之比例維持共有。（二）前開二五七地號如
附圖所示Ａ案編號Ａ１面積九六二平方公尺之土地由原告取得，如附圖所示Ａ案編號
Ａ２面積四一二平方公尺之土地由被告乙○○取得，如附圖所示Ａ案編號Ａ３面積二
七五平方公尺之土地由被告丙○○取得。
被告丙○○應補償原告新台幣萬伍仟貳佰陸拾捌元，應補償被告乙○○新台幣壹萬
壹仟肆佰柒拾陸元。
訴訟費用由被告乙○○負擔三十六分之九，被告丙○○負擔三十六分之六，餘由原告
負擔。
    事      實
甲、原告方面：
一、聲明：請求就兩造共有坐落新竹縣新埔鎮○○○段五分埔小段二五六地號及同小
    段二五七地號以原物分割方式分配於原告，即由原告取得前開二五六地號如附圖
    所示Ｉ案編號Ｂ１面積九六平方公尺及二五七地號如附圖所示Ａ案或Ｂ案編號Ａ
    １面積九六二平方公尺之土地。被告乙○○、丙○○二人則共同取得前開二五六
    地號如附圖所示Ｉ案編號Ｂ２面積六八平方公尺之土地，並按應有部分五分之三
    及五分之二之比例維持共有。被告乙○○取得前開二五七地號如附圖所示Ａ案或
    Ｂ案編號Ａ２面積四一二平方公尺之土地，被告丙○○則取得前開二五七地號如
    附圖所示Ａ案或Ｂ案編號Ａ３面積二七五平方公尺之土地。
二、陳述：
（一）緣坐落於新竹縣新埔鎮○○○段五分埔小段二五六地號（面積一六四平方公尺
      ）、二五七地號（面積一六四九平方公尺）二筆土地，使用地類別：甲種建築
      用地，係原告與被告所共有，原告之應有部分為三十六分之二十一，被告丙○
      ○、乙○○二人之應有部分分別為三十六分之六及三十六分之九，而兩造之前
      所有權人並已於二十餘年前達成使用分配之協議，此後之期間被告亦均無異議
      ；未料被告竟於民國（下同）八十七年五月間聯抉勘察、照相且破壞種植多年
      之果樹，並於八十七年五月四日、同年五月六日分別寄發存證信函警告原告自
      即日起，就此二筆土地之任何部分均不得使用，且要求原告回復原狀；原告不
      得已乃於八十七年十月十三日向新竹縣新埔鎮調解委員會申請調解，惟經該委
      員會調解結果並不成立。而此期間，被告時時蓄意破壞原告在系爭土地之地上
      建物門戶，並推倒已種植十餘年之柚樹，原告乃分別於八十八年五月十二日、
      八十八年五月二十八日寄發存證信函與被告，希望與被告等人共同協議，然被
      告等人相應不理。原告嗣於八十八年六月十六日再寄發存證信函進行協議，惟
      被告二人仍置之不理，並口出惡言及嚇阻原告，而因兩造間就系爭二筆共有土
      地並無分割或不分割之協議，而原告亦無從與被告以協議方式達成分割，是原
      告自得訴請本院准予裁判分割系爭二筆共有土地。
（二）本件二筆土地相連，原本如合併分割，將最有利，惟因被告二人不同意將系爭
      二筆共有土地合併分割，是只得就各筆土地各自分割。又按分割土地係以消滅
      共有關係為目的，不得創設新的共有關係，故如規劃新私設道路，則除全體共
      有人均同意外，亦以各自獨立保有所有權為原則，不得創設新共有關係，從而
      被告主張就系爭共有土地另規劃六公尺道路維持共有，因原告不同意，則其此
      部分所述自屬無據。而原告就前開二五七地號土地部分，主張先採縱向分割，
      另就被告二人部分再以橫向方式分割，由被告二人以抽籤方式決定分得係前段
      或後段，即如附圖所示之Ａ案或Ｂ案，蓋前開二五七地號土地右側，有原告母
      親所有之地上建物，如採附圖所示之Ａ案或Ｂ案，則建物無須拆除，兩造分得
      土地之價差甚少，另因前後段地價之差額以交換方式或計算總地價方式所得面
      積公平性高，且三方建築地形方正，興建樓房，設計均能完整規劃，而開闢私
      有道路除所有權獨立之功能外，面積又可計列為法定空地，建蔽率無形增加，
      土地成本因而降低。又採前開分割方式，三方都有直通道路之要件，往後申請
      建照時均可獨立為之，各自分得之土地亦非屬畸零地，又採原告之分割方式，
      因分割後所分得二五七地號土地能連接至二五六號地號土地，加以私設道路自
      建築線起算未超過三十五公尺者，得計入法定空地面積，從而採原告之分割方
      案，就私設道路亦可列為法定空地計算；而如採橫向分割方式，分得中後段之
      共有人，因私設道路之長度已超過三十五公尺，即不得將私設道路列為法定空
      地。
（三）至被告二人所提之Ｃ案、Ｄ案之分割方式均有未合，蓋前開二五七地號土地之
      深度六十五米左右，依建築法規寬度、深度，其地價之前、後段，因距離建築
      線之遠近，以致土地價值差距較大，且採橫向分割，因各共有人均無獨立直達
      之建築線，則將來申請建照時，因尚要對他造主張通行權，將更增兩造間之糾
      葛。又查前開二五七地號土地如採橫向分割，因二五六地號土地之深度不足，
      在未能與二五七地號土地合併使用下，亦無法建築使用。至被告所辯就前開二
      五七地號土地如採Ａ案或Ｂ案，其二人所分得之土地即會成為畸零地，亦不知
      其所執之依據為何；又如採Ｃ案或Ｄ案，則分得最靠近道路之土地，其形狀顯
      不方正，且採此方案，一定有一造無法與前開二五六地號之土地連接使用，亦
      減少土地利用之價值。
三、證據：提出土地登記謄本四件、地價謄本一件、地籍圖影本一份、存證信函影本
    二件、調解不成立證明書影本一份、房屋稅繳款書影本一份、新竹縣稅捐稽徵處
    註銷房屋稅籍公函影本一份、房屋稅籍證明書影本一份、聲明書一份、新竹縣稅
    捐稽徵處註銷房屋稅籍公函影本一份、內政部六十五年九月七日台內營字第六九
    六二０三號函影本一份、現場照片四張、建築法規影本二張、違章建築查報單影
    本一份、新竹縣政府公函影本一份、新竹縣政府工務局公函影本一份等為證，並
    聲請囑託國泰不動產鑑定股份有限公司就系爭二五七地號土地採不同分割方案分
    割之土地是否有價差為鑑定。
乙、被告方面：
一、聲明：請求駁回原告之訴。
二、陳述：
（一）緣前開二五六、二五七二地號土地，係屬兩造共有，而在二五七地號土地上原
      係一座土造之三合院祖厝，被告二人就該祖厝亦有應有部分四分之一，而原告
      及其母王余嬌妹未經被告等人同意，即擅自將祖厝全部拆除並自行改建ＲＣ磚
      造建物一棟，並以訴外人王余嬌妹名義申請房屋稅籍，已屬無權占有，被告因
      感念親情無價，本未予追究，惟原告卻反以前開建物無法連接通路為由，要求
      被告予以賠償二百萬元建物折舊之剩餘價值，實屬不合理，從而被告業已對訴
      外人王余嬌妹提起拆屋還地訴訟。
（二）次查兩造就前開二筆共有土地，並未有任何分配協議，從而原告擅自使用，自
      屬不當得利。至原告雖主張前所有人於二十餘年即已達成分配協議，並由原告
      使用二五七地號土地右側部分且得興建地上物，至被告二人則使用該地號土地
      左側云云；惟查實際上係原告與其母王余嬌妹在此二十餘年來之期間，長期隱
      瞞被告，嗣王余嬌妹於六十五年間，在前開二五七地號土地上興建二層ＲＣ建
      物，並誤導被告認為此二層樓房乃為宗親祭祀之公廳，直至原告提起本件分割
      共有物訴訟，被告收受本院竹北簡易庭進行調解之通知時，方知原告竟謊稱「
      民國六十五年，以原告家母王余嬌妹之名登記為地上權人，興建二層鋼筋混凝
      樓房乙棟，即地上物」云云，惟此顯為不實，而原告亦遲未提出分配協議書及
      說明其餘共有人即被告如何分配使用，從而原告此部分之主張自不可信。
（三）被告二人並未堅持不分割前開共有土地，惟並不同意原告所主張之不合理分割
      方法，蓋被告二人之應有部分僅為三十六分之六及三十六分之九，如採原告之
      分割方案，被告二人分得之土地，將造成畸零地，如再保留道路，將無法使用
      。又就前開二五七地號土地部分，被告二人不同意維持共有，是如要分割，應
      按各共有人應有部分換算之面積分割，並採橫向分割之方式，依據應有部分換
      算之面積分成三部分，亦即採附圖之Ｃ案或Ｄ案方式分割，蓋建地之分割，必
      須地盡其用，始符經濟效用之原則；且應依循建築法規分割，如採原告主張之
      Ａ案或Ｂ案，被告二人所分得之土地將成畸零地，自非適當之分割方法。至二
      五六地號土地部分，被告二人則願意維持共有，並採縱向分割方式，至於左右
      側亦係以抽籤方式決定之。又本件經鑑定結果，無論採何分割方式，其價差均
      不遠，是本件之重點，仍在採橫向或縱向之方式方割，而採原告主張Ａ、Ｂ案
      之分割方式，原告可有現成通路可使用，而被告扣除建蔽率、道路後，所剩即
      為畸零地，自對被告二人不利；另被告主張Ｃ或Ｄ案之分割方式，亦可使原告
      保有原本其母親所有之建物，且係由被告取得靠前方較不平整之土地，對原告
      並無不利。
三、證據：提出房屋稅籍證明書影本一件、建物登記謄本二件、門牌登記證明書影本
    一件、現場相片十四張、存證信函影本二份、土地登記謄本二件、八十九年訴字
    第五五五號拆屋還地事件傳票影本一份、本院囑託新竹縣竹北地政事務所現場勘
    測公函影本一份、開工擇辰日課影本一份、建物所有權狀影本一份等為證。
丙、本院依職權履勘現場並囑託新竹縣竹北地政事務所依據兩造提出之分割方案繪製
    土地複丈成果圖；另依職權函請新竹縣政府就系爭土地之分割方案之疑義提供專
    業意見。
    理　　由
一、本件原告主張前開二五六、二五七地號二筆甲種建築用地，係原告與被告所共有
    ，原告之應有部分為三十六分之二十一，被告丙○○、乙○○二人之應有部分分
    別為三十六分之六及三十六分之九，而兩造就系爭二筆共有土地並無分割之協議
    ，且亦無因物之使用目的不能分割，或有不分割之協議等事實，業據提出土地登
    記謄本四件、地價謄本一件、地籍圖一份、現場照片四張等為證，復經本院會同
    兩造至現場履勘屬實，亦為被告二人所不爭執，自堪信原告此部分之主張為真實
    。
二、按各共有人，得隨時請求分割共有物，民法第八百二十三條第一項前段定有明文
    。查系爭土地為兩造共有，無因物之使用目的不能分割或約定不為分割之情形，
    又兩造既無分割協議，則原告訴請裁判分割，自應准許。復按共有物分割之方法
    ，不能協議決定者，法院得因任何共有人之聲請，以原物分配於各共有人，或變
    賣共有物，以價金分配於各共有人，民法第八百二十四條第一項、第二項分別定
    有明文。而共有物之分割方法，法院得斟酌各共有人之利害關係，及共有物之性
    質，有自由裁量之權，縱當事人有所主張，亦不受當事人主張之拘束。查本件兩
    造並非以成立一共有關係之意思而共有系爭二筆土地，而被告又不同意就系爭二
    筆共有土地合併分割，從而就系爭共有土地即應逐筆為分割。
三、查兩造就前開二五六地號土地部分，均主張採縱向分割方式，而被告二人就該土
    地願意維持共有等情，雖採縱向分割後，原告主張將靠東側即如附圖所示Ｉ案編
    號Ｂ１部分由原告取得，被告二人則共同取得Ｉ案之編號Ｂ２部分，被告二人則
    主張以抽籤方式決定，而有所不同；惟按直轄市、縣（市）政府應視當地實際情
    形，規定建築基地最小面積之寬度與深度；建築基地面積畸零狹小不合規定者，
    非與鄰接土地協議調整地形或合併使用，達到規定最小面積之寬度及深度，不得
    建築；又面積狹小之基地，非經補足所缺寬度、深度，均不得建築；至所稱面積
    狹小基地，在正面路寬超過十五公尺至二十五公尺，而土地屬於甲、乙種建築用
    地及住宅區時，係指建築基地未達最小深度十六公尺或最小寬度未達四公尺者而
    言，建築法第四十四條、台灣省畸零地使用規則第七條、第三條分別定有明文；
    查系爭二五六地號土地，係屬於甲種建築用地，其深度最深者為十三點四公尺，
    而該土地之正面道路為二十五公尺寬之四線道路等情，有原告提出之土地登記謄
    本為證，亦經本院會同兩造及新竹縣竹北地政事務所至現場履勘屬實，並有該所
    測繪之複丈成果圖在卷可考，從而系爭二五六地號土地經分割結果，因深度不足
    最小深度，在未經補足所缺深度之前，自無從建築使用，亦為兩造所不爭執；而
    因二五六地號土地係與二五七地號土地相連，是本件之爭點乃在二五七地號土地
    應採何方式分割，再結合二五六地號土地，以決定較符合各共有人最大利益之分
    割方式。被告二人固主張就前開二五七地號土地係採橫向分割方式，亦即如附圖
    所示Ｃ案或Ｄ案；惟採附圖所示之Ｃ案或Ｄ案分割方式，原告固可保有其母親王
    余嬌妹之原本建物，然分得中間部分者之土地最為方正，而分得最南端者則地形
    不平整，至分得最北端者則距離道路最遠，因而三部分土地每單位面積之價差自
    較大，加以因二五七地號土地之面積為一千六百四十九平方公尺，而應有部分最
    小之共有人所分得之面積亦達二七五平方公尺，從而採取上開二分割方案之結果
    ，就各共有人分得土地之價值顯然較不均衡，而本院經囑託國泰不動產鑑定股份
    有限公司鑑定結果，亦為相同之認定；並經該鑑定機構參酌每筆土地之位置分配
    、地形、地勢、面積適宜性、土地利用度，臨大馬路距離、規劃潛力等因素，鑑
    定結果認就被告二人主張Ｃ案之分割方式，分得中間部分者，每平方公尺之客觀
    價值為九千三百七十八元，最北端者（即屬原告分得部分）之每平方公尺價值為
    八千八百零三元，最南端者之每平方公尺之價值為八千五百三十四元，各共有人
    分得土地每平方公尺最大差距即達八百四十四元，又以Ｄ案而言，分得中間部分
    者，每平方公尺之價值為九千三百七十八元，最北端者（即屬原告分得部分）之
    每平方公尺價值為八千八百零三元，最南端者之每平方公尺之價值為八千七百二
    十一元，各共有人分得土地每平方公尺最大差距為六百五十七元等情，有該鑑定
    機構九十年十一月十六日檢送之鑑定報告書一份為證，而兩造就前開鑑定結果亦
    不爭執，從而採取Ｃ案或Ｄ案分割方式之結果，各共有人分得土地之價差較大，
    自難認係較佳之分割方式。次查兩造間因系爭共有土地，近年來迭生爭執，被告
    就原告母親王余嬌妹前開在系爭二五七地號土地上之建物，先後向本院提起民事
    拆屋還地訴訟，向檢察官提起刑事告訴，另向主管機關檢舉違章建築，以致兩造
    間彼此早有心結，原本親屬之誼亦幾已無存，而如採附圖之Ｃ案或Ｄ案分割方式
    ，因分得中間及最北端部分土地之共有人，均無獨立可通往對外連絡之道路，依
    據民法第七百八十九條之規定，勢將對分得最南端者主張通行權，原告更須同時
    對被告二人分得之土地主張通行權，而因通行權衍生之通行範圍（如寬度、位置
    ）、方式（如可否舖設柏油）等，均將更增兩造間之糾葛；且除二五七地號土地
    外，原告尚須通過前開二五六地號土地，始能到達公路，則如通過之二五六地號
    土地又係被告二人分得之土地，則所衍生之問題更多，益見採取Ｃ案或Ｄ案分割
    方式之不當。又基於前述，因系爭二五六地號土地之深度不足，在未能與二五七
    地號土地合併使用下，根本無法供建築使用，而如採Ｃ案或Ｄ案之分割方式，則
    就原告而言，無論就二五六地號土地係分得靠東側或西側之土地，因均與其分得
    之二五七地號土地部分不相連，而基於兩造間之前所生之糾葛，被告亦不可能將
    其分得之二五六、二五七地號土地提供與原告分得之二五六地號土地合併使用，
    從而原告所分得之二五六地號土地，將造成荒廢無法利用之情形，對於原告自甚
    不公平。從而基於前述，被告二人就二五七地號土地主張採取之Ｃ案或Ｄ案之分
    割方式，均有窒礙難行或不公平之處，是被告二人此部分之分割方案自屬不足採
    。
四、又查系爭二筆共有土地，係坐落新竹縣新埔鎮，其中二五六地號土地緊鄰約二十
    五公尺寬之四線道路（一一八縣道），二五七地號土地則位於二五六地號土地之
    北側且相鄰，二五七地號土地之東側則有原告母親王余嬌妹之二層建物，其餘則
    係竹木、雜草等情，業經本院會同兩造現場履勘屬實，並有新竹縣竹北地政事務
    所繪製之複丈成果圖在卷可按；則本院審酌系爭二筆共有土地使用現況，兩造均
    能使用二筆共有土地之整體經濟利益，並有利於兩造就分得之土地日後有效使用
    ，認就二五七地號土地部分以採附圖所示Ａ案之分割方式，二五六地號土地則採
    附圖所示Ｉ案之分割方式，並均按應有部分均分於兩造（其中二五六地號土地部
    分被告二人維持共有），應屬最符合兩造利益。蓋採取上開分割方式，不僅原告
    母親王余嬌妹之前開二層建物無庸拆除，且就原告而言，因與二五六地號分得之
    土地相連，可合併使用，以發揮土地之最大價值，而就被告而言，被告丙○○因
    應有部分換算分得之面積最少，則因採Ａ案分割方式結果，其就二五七地號分得
    之土地，因與被告二人就二五六地號維持共有而分得之土地相連，得以合併使用
    ，亦得發揮二筆土地之最大價值，而就被告乙○○而言，其分得之土地，雖未與
    二五六地號土地相連，惟因其與被告丙○○在本件共有物分割事件，長期來均係
    採相同之立場，加以彼此間之親屬情誼，當被告丙○○將與乙○○維持共有之二
    五六地號土地合併使用時，基於互利之立場，則被告乙○○亦得使用被告丙○○
    就二五七地號分得之部分土地，使其土地仍能發揮其應具之價值；又基於被告二
    人之特殊情誼，則被告乙○○亦可就二五六地號土地分得而與被告丙○○維持共
    有部分，將其應有部分移轉或提供給被告丙○○使用，而自被告丙○○處取得部
    分屬於二五七地號土地使用，則土地之利用價值將更增加。又就二五七地號土地
    ，如採Ａ案之分割方式，各共有人分得之土地雖仍有價差，惟其中原告分得之部
    分（即代號ＡＡ１部分）每平方公尺之價值為八千八百九十四元，被告乙○○分
    得部分（即代號ＡＡ２）部分每平方公尺之價值為八千九百零九元，被告丙○○
    分得部分（即代號ＡＡ３）部分每平方公尺之價值為九千零九十六元等情，亦有
    前開鑑定報告在卷可按，則兩造就分得土地之每平方公尺價值差距最大者亦僅為
    二百零二元，從而就二五七地號土地採取Ａ案之分割方式，因各土地之價值相近
    ，對於各共有人亦較為公平。被告雖辯稱如就二五七地號土地採取Ａ案之分割方
    式，則其二人所分得之土地扣除建蔽率、道路後，即會成為畸零地云云；惟基於
    前述，在正面路寬超過十五公尺至二十五公尺，而土地屬於甲、乙種建築用地及
    住宅區時，其建築基地如達最小深度十六公尺及最小寬度達四公尺者，即得以建
    築，而採取甲案之分割方式，被告丙○○其分得土地之正面寬度為十點七公尺，
    被告乙○○分得土地之正面寬度為十一點五公尺，而其深度更遠超過前開法定之
    最小深度十六公尺，從而被告二人分得之建築基地，均已達前開法定標準，自均
    屬可以建築。次按私設通路長度自建築線起算未超過三十五公尺部分，得計入法
    定空地面積；而前開通路長度，係自建築線起算計量至建築物最遠一處之出入口
    或共同入口；又基地內私設通路之寬度不得小於左列標準：（一）長度未滿十公
    尺者為二公尺；（二）長度在十公尺以上未滿二十公尺者為三公尺；（三）長度
    大於二十公尺為五公尺；（四）基地內以私設通路為進出道路之建築物總樓地板
    面積合計在一千平方公尺以上者，通路寬度為六公尺，建築技術規則建築設計施
    工編第二之一條、第二條分別定有明文。又按非都市土地中甲種建築用地之建蔽
    率不得超過百分之六十、容積率不得超過百分之二百四十；而所謂「建蔽率」，
    係指建築面積占基地面積之比率；「容積率」係指基地內建築物總樓地板面積（
    建築物各層包括地下層、屋頂突出物及夾層等樓地板面積之總和）與基地面積之
    比，此觀非都市土地使用管制規則第九條第一項第一款、建築技術規則建築設計
    施工編第一條第三之一款、第五款、第一百六十一條之規定意旨亦明。又查依據
    甲案之分割方式，被告乙○○就系爭二五七地號土地分得之面積為四一二平方公
    尺，因容積率不得超過百分之二百四十，則其至多所能興建總樓地板面積即為九
    百八十八點八平方公尺，因並未超過一千平方公尺，則參諸前述，其所需私設道
    路之面積即無庸達六公尺，亦即在五公尺以下即可。次查因前開二五七地號土地
    與公路並未相連，須藉由前開二五六地號土地始能通往公路，則原告將二五六、
    二五七地號土地合併利用之結果，其因對外連絡而須私設之道路，為求能盡最大
    之利用，衡情亦將沿其分得之二五七地號土地西側設置（即與被告二人分得二五
    七地號土地之東側相鄰）；次查本件被告乙○○係因土地分割始造成無法通往公
    路，依據民法第七百八十九條規定，自亦得對其他共有人即原告及被告丙○○主
    張通行權，而基於前述，因原告為求整體利用其分得之土地，在其土地西側與被
    告二人分得土地交界處，應會保留一定之空地作為私設道路使用（此部分在長度
    三十五公尺內依法得視為法定空地），而被告丙○○因建蔽率之關係，亦會在其
    分得二五七地號土地東側保留一定面積之空地，則被告乙○○對原告及被告丙○
    ○主張通行權結果，並不致影響其二人就土地原本之規劃利用，而對於被告乙○
    ○而言，亦可獲得達法定標準寬度之私設道路而通往公路，對其土地之利用亦能
    兼顧。次查只要被告乙○○之建物距離建築線最遠處之出入口係在靠近與被告丙
    ○○相鄰之位置（即靠近被告乙○○分得土地之南端），其所需私設道路之面積
    占用其建築基地面積之比例即越低，而此部分又可算入法定空地，則其興建之面
    積亦不致受影響；另就被告丙○○而言，因其興建建物之建蔽率不得超過百分之
    六十，則所餘之法定空地空間亦足提供私設道路之用，而不用另行再將其得建築
    面積減縮，亦即採用本分割方式，並不會如被告二人所辯成為畸零地而無法建築
    使用之情形，從而被告二人此部分所辯尚不足採。
五、又按以原物為分配時，如共有人中有不能按其應有部分受分配者，得以金錢補償
    之，民法第八百二十四條第三項定有明文；而前開所稱「不能按其應有部分受分
    配者」，係指共有人已就原物受分配，但其受配部分較其應有部分計算者為少之
    情形而言（最高法院六十二年度台上字第二五七五號判例意旨參照）。本件就前
    開二五七地號土地既係採附圖所示Ａ案之分割方式較為恰當，而查兩造就二五七
    地號土地各自分得之土地，其中原告分得部分（即代號ＡＡ１部分）每平方公尺
    之價值為八千八百九十四元，被告乙○○分得部分（即代號ＡＡ２）部分每平方
    公尺之價值為八千九百零九元，被告丙○○分得部分（即代號ＡＡ３）部分每平
    方公尺之價值為九千零九十六元等情，亦有前開國泰不動產鑑定股份有限公司檢
    送之鑑定報告在卷可按；本院認為前開鑑定報告係參考土地位置分配、地形、地
    勢、面積適宜性、土地利用度、臨馬路距離、規劃潛力等因素綜合考量，復為兩
    造所不爭執，應屬可採；則採附圖Ａ案分割方式，原告就二五七地號分得土地之
    價值為八百五十五萬六千零二十八元（8894X962=0000000），被告乙○○分得部
    分之土地價值為三百六十七萬零五百零八元（8909X412=0000000），被告丙○○
    分得部分之價值為二百五十萬一千四百元（9096X275=0000000），總價值即為一
    千四百七十二萬七千九百三十六元（8894X962 +8909X412+9096X275=00000000）
    ，則依此價值換算兩造應有部分土地所得之價值，原告部分應為八百五十九萬一
    千二百九十六元（00000000X21/36=0000000，元以下四捨五入，下同），被告乙
    ○○部分則為三百六十八萬一千九百八十四元（00000000X9/36=0000000），被
    告丙○○部分為二百四十五萬四千六百五十六元（00000000X6/36=0000000），
    亦即原告及被告乙○○受配部分較諸其應有部分計算者為少，自應由分得價值較
    應有部分計算為多之被告丙○○以金錢補償，亦即被告丙○○應分別補償原告三
    萬五千二百六十八元及補償被告乙○○一萬一千四百七十六元。
六、綜上所述，本件原告訴請就系爭二筆共有土地准予分割，自屬有據，應予准許。
    又分割共有物之訴，核其性質，兩造本可互換地位，本件原告之起訴雖於法有據
    ，然被告之應訴乃法律規定所不得不然，其所為抗辯自為伸張或防衛權利所必要
    ，是以本院認本件之訴訟費用應由兩造按系爭二筆共有土地應有部分之比例分擔
    較為公允。
七、據上論結，本件原告之訴為有理由，依民事訴訟法第七十八條、第八十一條第二
    款、第八十五條第一項但書，判決如主文。
中　　　華　　　民　　　國　　九十一　　年　　　三　　　月　　　一　　　日
                                  臺灣新竹地方法院民事第一庭
~B法　　　官　李承訓
右為正本係照原本作成。
如對本判決上訴，須於判決送達後廿日內向本院提出上訴狀。
~B法院書記官　呂超上
中　　　華　　　民　　　國　　九十一　　年　　　三　　　月　　　一　　　日